ACORDAO-COMPLETO-2411026

ACÓRDÃO 12349/2020 ATA 39/2020 - PRIMEIRA CÂMARA

VISTOS, relatados e discutidos estes autos de tomada de contas especial instaurada pelo Fundo Nacional de Desenvolvimento da Educação (FNDE) em desfavor de Soliney de Sousa e Silva, ex-Prefeito do Município de Coelho Neto/MA, em razão da não comprovação da boa e regular aplicação dos recursos do Programa Nacional de Apoio ao Transporte do Escolar (PNATE) no exercício de 2013,
ACORDAM os Ministros do Tribunal de Contas da União, reunidos em sessão da 1ª Câmara, ante as razões expostas pelo Relator, em:
9.1. julgar, com fundamento nos arts. 1º, inciso I, 16, inciso III, alínea "c", 19 e 23, inciso III, da Lei 8.443, de 16 de julho de 1992, irregulares as contas de Soliney de Sousa e Silva, condenando-o ao pagamento das quantias abaixo especificadas, fixando-lhe o prazo de quinze dias, a contar da notificação, para que seja comprovado, perante o Tribunal (art. 214, inciso III, alínea "a", do Regimento Interno) , o recolhimento da dívida aos cofres do Fundo Nacional de Desenvolvimento da Educação (FNDE) , atualizada monetariamente e acrescida dos juros de mora calculados a partir das datas de ocorrência indicadas até a data do efetivo recolhimento, na forma prevista na legislação em vigor:
	Valor Original (R$ 1,00) 
	Data de Débito da Conta

	1.449,93
	2/4/2013

	29.232,37
	18/4/2013

	30.682,30
	3/5/2013

	30.682,30
	4/6/2013

	30.682,30
	2/7/2013

	1.449,93
	2/8/2013

	23.167,63
	7/8/2013

	6.064,74
	15/8/2013

	30.682,30
	2/10/2013

	30.682,30
	3/10/2013

	30.682,30
	5/11/2013

	30.682,30
	17/12/2013

9.2. aplicar, com fundamento no art. 57 da Lei 8.443/92, a multa ao Sr. Soliney de Sousa e Silva no valor de R$ 20.000,00 (vinte mil reais) , fixando-lhe o prazo de quinze dias, a contar da notificação, para comprovar, perante o Tribunal, nos termos do art. 214, inciso III, alínea "a", do RI/TCU, o recolhimento da referida quantia ao Tesouro Nacional, atualizada monetariamente desde a data do presente acórdão até a do efetivo recolhimento, se for paga após o vencimento, na forma da legislação em vigor;
9.3. autorizar, desde logo, nos termos do art. 28, inciso II, da Lei 8.443/92, a cobrança judicial das dívidas caso não atendida a notificação; 
9.4. remeter cópia deste acórdão à Procuradoria da República no Estado do Maranhão, nos termos do art. 16, § 3º, da Lei 8.443/1992, para adoção das medidas cabíveis; e
9.5. dar ciência desta deliberação ao responsável.

Tomada de contas especial instaurada pelo Fundo Nacional de Desenvolvimento da Educação (FNDE)  em razão da não comprovação da boa e regular aplicação dos recursos do Programa Nacional de Apoio ao Transporte do Escolar (PNATE) no exercício de 2013

Primeira Câmara

Município de Coelho Neto/MA.

3. Responsável: Soliney de Sousa e Silva (CPF: XXX.638.703-XX).

13.1. Ministros presentes: Walton Alencar Rodrigues (Presidente), Benjamin Zymler e Bruno Dantas.
13.2. Ministro-Substituto convocado: Marcos Bemquerer Costa.
13.3. Ministros-Substitutos presentes: Augusto Sherman Cavalcanti (Relator) e Weder de Oliveira.

AUGUSTO SHERMAN

A SecexTCE elaborou a instrução de mérito à peça 41, transcrita a seguir, a qual recebeu a aprovação do escalão dirigente daquela unidade técnica.
"INTRODUÇÃO
1.	Trata o presente processo de tomada de contas especial, instaurada pelo Fundo Nacional de Desenvolvimento da Educação-FNDE, em desfavor do Sr. Soliney de Sousa e Silva (CPF 342.638.70344) , ex-Prefeito, nas gestões de 2009/2012 e 2013/2016, em razão da não comprovação da boa e regular aplicação dos recursos afetos ao Programa Nacional de Apoio ao Transporte do Escolar (PNATE/2013) , repassados ao Município de Coelho Neto/MA, cujo prazo para prestar contas encerrou-se em 30/4/2014.
2.	O PNATE/2013 consiste na transferência automática de recursos financeiros para custear despesas com manutenção, seguros, licenciamento, impostos e taxas, pneus, câmaras, serviços de mecânica em freio, suspensão, câmbio, motor, elétrica e funilaria, recuperação de assentos, combustível e lubrificantes do veículo ou, no que couber, da embarcação utilizada para o transporte de alunos da educação básica pública residentes em área rural. Serve, também, para o pagamento de serviços contratados junto a terceiros para o transporte escolar. Os valores são transferidos diretamente aos estados, ao Distrito Federal e aos municípios, em dez parcelas anuais, de fevereiro a novembro. 
HISTÓRICO
3.	Através do Programa PNATE/2013, foi repassado ao município de Coelho Neto/MA as importâncias devidas, conforme a seguinte tabela (extrato à peça 5 dos autos) .
	Valor Original (R$ 1,00) 
	Data de Crédito em Conta

	1.449,93
	2/4/2013

	29.232,37
	18/4/2013

	30.682,30
	3/5/2013

	30.682,30
	4/6/2013

	30.682,30
	2/7/2013

	1.449,93
	2/8/2013

	23.167,63
	7/8/2013

	6.064,74
	15/8/2013

	30.682,30
	2/10/2013

	30.682,30
	3/10/2013

	30.682,30
	5/11/2013

	30.682,30
	17/12/2013

4.	Conforme apontado no Relatório de Fiscalização-CGU nº 39017, de 17/2/2014, à peça 18, p. 31/38, e no Relatório do Tomador de Contas nº 557/2017, de 22/11/2017, peça 19, item 3.1, a causa da instauração de TCE foram irregularidades na aplicação dos recursos do PNATE/2013: houve falta de comprovação documental das despesas realizadas (notas fiscais de prestação dos serviços) , utilização de veículos em condições inadequadas para o transporte de alunos (não atendem a exigências estabelecidas nos artigos 136, 137 e 138 do Código Nacional de Trânsito - Lei nº 9.503/1997) , falta de comprovação de execução de serviços pela empresa contratada para locação de veículos (serviços foram prestados por carros particulares, segundo as placas veiculares informadas pela Prefeitura) e, por fim, irregularidades na aquisição de ônibus escolares, visto que a Ata de Registro de Preços estava com a validade vencida, entre outras irregularidades. 
5.	Por meio dos Ofícios nº 21716 e 21720/DAESP/COPRA/CGCAP/DIFIN/FNDE, de 23/8/2017 (peça 9) , respectivamente, o Sr. Soliney de Sousa e Silva e o Prefeito titular na gestão 2017/2020 foram notificados das irregularidades e do valor em débito para com o FNDE. Os Avisos de Recebimento (AR) encontram-se à peça 10, com aposição de ciência em 6/9/2017 e 8/9/2017. 
6.	Diante da não demonstração da boa e regular aplicação dos recursos federais repassados, assim como da não devolução dos recursos, instaurou-se a presente Tomada de Contas Especial. O Relatório de TCE 557/2017  DIREC/COTCE/CGCAP/DIFIN-FNDE/MEC (peça 19) , concluiu que o prejuízo importaria no valor dos recursos discriminados na tabela precedente abaixo, imputando-se a responsabilidade ao Sr. Soliney de Sousa e Silva (CPF XXX.638.703-XX) , ex-Prefeito (gestões 2009 a 2012 e 2013 a 2016) , uma vez que era a pessoa responsável pela gestão e execução dos recursos federais recebidos à conta do PNATE-2013, bem como pela apresentação da prestação de contas, segundo o FNDE. 
	Valor Original (R$ 1,00) 
	Data de Crédito em Conta

	1.449,93
	2/4/2013

	29.232,37
	18/4/2013

	30.682,30
	3/5/2013

	30.682,30
	4/6/2013

	30.682,30
	2/7/2013

	1.449,93
	2/8/2013

	23.167,63
	7/8/2013

	6.064,74
	15/8/2013

	30.682,30
	2/10/2013

	30.682,30
	3/10/2013

	30.682,30
	5/11/2013

	30.682,30
	17/12/2013

7.	O Relatório de Auditoria 575/2018, da Controladoria-Geral da União (peça 20) , chegou às mesmas conclusões.
8.	Adicionalmente, após serem emitidos o Certificado de Auditoria, o Parecer do Dirigente de Controle Interno e o Pronunciamento Ministerial (peças 21, 22 e 23, respectivamente) , o processo foi remetido a este Tribunal.
9.	Na instrução preliminar (peça 26) , analisando-se os documentos nos autos, contatou-se que o Sr. Soliney de Sousa e Silva (CPF XXX.638.703-XX) , Prefeito de Coelho Neto/MA, nas duas gestões abrangidas no período de 2009 a 2016, era o agente responsável pela gestão dos recursos federais transferidos por meio do Programa Nacional de Apoio ao Transporte do Escolar (PNATE) , no ano de 2013.
10.	Além disso, verificou-se que foi dada oportunidade de defesa ao agente responsabilizado inicialmente, em obediência aos princípios constitucionais que asseguraram o direito ao contraditório e à ampla defesa (art. 5º, inciso LV, da Constituição Federal) , tendo em vista a notificação realizada por intermédio do ofício constante da peça 9, recebido conforme atesta o AR de peça 10.
11.	Constatou-se ainda que as irregularidades apontadas foram identificadas e confirmadas por meio de visita in loco de equipe de auditoria da CGU, a qual produziu o supracitado Relatório de Fiscalização-CGU nº 39017, de 17/2/2014, à peça 18, p. 31 a 38. 
12.	Dessa forma, a instrução concluiu pela necessidade de realização de citação do responsável, propondo o que segue:
21.	Diante do exposto, elevam-se os autos à consideração superior, propondo ao Tribunal:
21.1. 	realizar a citação do Sr. Soliney de Sousa e Silva (CPF XXX.638.703-XX) , Prefeito nas gestões de 2009/2012 e 2013/2016, uma vez que não logrou êxito em demonstrar a boa e regular aplicação dos recursos federais recebidos à conta do Programa Nacional de Apoio ao Transporte do Escolarno ano de 2013 (PNATE/2013) , com fundamento nos arts. 10, § 1º, e 12, inciso II, da Lei 8.443/1992, c/c o art. 202, inciso II, §1º, do Regimento Interno do TCU (RI/TCU) , para que, no prazo de 15 (quinze) dias, a contar do recebimento do ofício citatório, apresente alegações de defesa quanto à irregularidade abaixo indicada, em razão da conduta especificada, e/ou recolha, aos cofres do Fundo Nacional de Desenvolvimento da Educação (FNDE) , as importâncias abaixo indicadas, atualizadas monetariamente a partir das respectivas datas até o efetivo recolhimento, abatendo-se, na oportunidade, as quantias eventualmente ressarcidas, na forma da legislação em vigor:
	a) Irregularidade: não comprovação da boa e regular aplicação dos recursos federais repassados ao Município de Coelho Neto/MA, em virtude da falta de comprovação documental das despesas realizadas (notas fiscais de prestação dos serviços) , utilização de veículos em condições inadequadas para o transporte de alunos (não atendem a exigências estabelecidas nos artigos 136, 137 e 138 do Código Nacional de Trânsito - Lei nº 9.503/1997) , falta comprovação de execução de serviços pela empresa contratada para locação de veículos (serviços foram prestados por carros particulares, segundo as placas veiculares informadas pela Prefeitura) e, por fim, irregularidades na aquisição de ônibus escolares, visto que a Ata de Registro de Preços estava com a validade vencida (vide Relatório de Fiscalização-CGU nº 39017, de 17/2/2014, à peça 18, p. 31 a 38 que segue em anexo a esta notificação) ; os valores glosados vinculados às respectivas irregularidades são os dispostos na seguinte tabela:
	Valor Original (R$ 1,00) 
	Data de Débito da Conta

	1.449,93
	2/4/2013

	29.232,37
	18/4/2013

	30.682,30
	3/5/2013

	30.682,30
	4/6/2013

	30.682,30
	2/7/2013

	1.449,93
	2/8/2013

	23.167,63
	7/8/2013

	6.064,74
	15/8/2013

	30.682,30
	2/10/2013

	30.682,30
	3/10/2013

	30.682,30
	5/11/2013

	30.682,30
	17/12/2013

Valor atualizado do débito (sem juros) em 23/10/2018: R$ 376.719,87 (peça 25) .
b) Responsável: Sr. Soliney de Sousa e Silva (CPF XXX.638.703-XX) , Prefeito Municipal nas gestões de 2009/2012 e 2013/2016;
c) Endereço: Rua João Damasceno nº 4, Edifício Catamarã, apartamento 700, Ponta do Farol - São Luis/MA - CEP 65077-630 (peças 10 e 24) ; 
	d) Conduta: não demonstrou a boa e regular aplicação dos recursos recebidos à conta do Programa Nacional de Apoio ao Transporte do Escolar (PNATE) , no ano de 2013, deixando de apresentar os documentos essenciais ao estabelecimento do nexo causal entre os valores repassados e as despesas realizadas, sendo que o prazo para prestação de contas encerrou-se em 30/4/2014;
	e) Dispositivos violados: arts. 1º, 3º, 4º, 7º, 8º, 15, 17 e 18 da Resolução/FNDE nº 12, de 17/3/2011; art. 66, do Decreto 93.872/1986; art. 93, do Decreto-lei 200/1967; art. 37, caput, c/c o art. 70, parágrafo único, da Constituição da República Federativa do Brasil;
	f) Evidências: Relatório de Fiscalização-CGU nº 39017, de 17/2/2014 (peça 18, p. 31 a 38) , Relatório do Tomador de Contas nº 557/2017, de 22/11/2017 (peça 19, item 3.1) e Relatório de Auditoria CGU nº 575/2018 (peça 20) ;
13.	Em cumprimento ao pronunciamento da unidade (peça 28) foi emitido um ofício de citação (peça 29) com base na pesquisa de endereço de peça 24, mas o AR não foi entregue por motivo de 'mudança' (peça 31) . Ocorre que o mesmo endereço foi encontrado, posteriormente, em pesquisa realizada junto à Receita Federal (peça 32) . 
14.	Na sequência, nova pesquisa foi realizada (peça 33) e foi emitido outro ofício de citação em endereço registrado com base na atualização da carteira de habilitação do responsável (peça 34) . No entanto o AR não foi entregue também por motivo de 'mudança'. 
15.	Finalmente, o responsável foi citado por meio do Edital nº 199/2019 (peça 36) , publicado no DOU nº 205 de 22/10/1999 (peça 37, p. 5) . De acordo com o despacho conclusivo de peça 39, não houve manifestação do responsável. Segue abaixo quadro resumo das comunicações processuais:
a)	 Sr. Soliney de Sousa e Silva (CPF XXX.638.703-XX) , promovida a citação e audiência do responsável, conforme delineado adiante:
	Ofício
	Data do ofício
	Data de Recebimento do Ofício
	Nome do Recebedor do Ofício
	Observação
	Fim do Prazo para defesa

	0413/2019-TCU/SECEX TCE (peça 29) 
	2/2/2019
	Mudou-se (vide AR de peça 31) 
	-
	Ofício recebido no endereço do responsável, conforme pesquisa de peça 24, com base no Sistema da Receita Federal, confirmada pela pesquisa de peça 32.
	-

	2364/2019-TCU/SECEX TCE (peça 29) 
	8/5/2019
	Mudou-se (vide AR de peça 35) 
	-
	Ofício recebido no endereço do responsável, conforme pesquisa de peça 33.
	-

	Edital 199/2019
TCU/SECEX TCE (peça 36) .
	22/10/2019
	-
	-
	Publicado no DOU, Edição nº 205, em 22/10/2019 (peça 37, p. 5) .
	6/11/2019

16.	Transcorrido o prazo regimental, o Sr. Soliney de Sousa e Silva (CPF XXX.638.703-XX) , ex-Prefeito de Coelho Neto/MA (gestões 2009/2012 e 2013/2016) , permaneceu silente, devendo ser considerado revel, nos termos do art. 12, §3º, da Lei 8.443/1992.
ANÁLISE DOS PRESSUPOSTOS DE PROCEDIBILIDADE DA IN/TCU 71/2012
17.	Verifica-se que não houve o transcurso de mais de dez anos desde o fato gerador sem que tenha havido a notificação da responsável pela autoridade administrativa federal competente (art. 6º, inciso II, c/c art. 19, da IN/TCU 71/2012, modificada pela IN/TCU 76/2016) , uma vez que os recursos foram transferidos no exercício de 2013, as irregularidades ficaram configuradas em 23/12/2013 (peça 5, p. 4) , último pagamento feito com os recursos recebidos, e o responsável foi notificado sobre as irregularidades pela autoridade administrativa competente em 2017, por meio do ofício constante da peça 9, recebido conforme atesta o AR à peça 10, em 6/9/2017.
18.	Verifica-se que o valor atualizado do débito apurado sem juros, em 1º/1/2017 (peça 19, p.2) , é superior a R$ 100.000,00, na forma estabelecida nos arts. 6º, inciso I, e 19, da IN/TCU 71/2012, modificada pela IN/TCU 76/2016	.
19.	A tomada de contas especial está, assim, devidamente constituída e em condição de ser instruída.
20.	Em atendimento ao item 9.4, do Acórdão 1772/2017-TCU-Plenário (Relator MinistroSubstituto Augusto Sherman Cavalcanti) , foi efetuada pesquisa no sistema processual do TCU, e não foram encontradas tomadas de contas especiais em tramitação com débitos imputáveis ao responsável com valores inferiores ao fixado no art. 6º, inciso I, da Instrução Normativa TCU 71/2012.
EXAME TÉCNICO
21.	Da validade das notificações
22.	Preliminarmente, cumpre tecer breves considerações sobre a forma como são realizadas as comunicações processuais no TCU. A esse respeito, destacam-se o art. 179, do Regimento Interno do TCU (Resolução 155, de 4/12/2002) e o art. 4º, inciso III, § 1º, da Resolução TCU 170, de 30 de junho de 2004, in verbis:
Art. 179. A citação, a audiência ou a notificação, bem como a comunicação de diligência, farse-ão:
I - mediante ciência da parte, efetivada por servidor designado, por meio eletrônico, fac-símile, telegrama ou qualquer outra forma, desde que fique confirmada inequivocamente a entrega da comunicação ao destinatário;
II - mediante carta registrada, com aviso de recebimento que comprove a entrega no endereço do destinatário;
III - por edital publicado no Diário Oficial da União, quando o seu destinatário não for localizado
 (...) 
Art. 3º As comunicações serão dirigidas ao responsável, ou ao interessado, ou ao dirigente de órgão ou entidade, ou ao representante legal ou ao procurador constituído nos autos, com poderes expressos no mandato para esse fim, por meio de:
I - correio eletrônico, fac-símile ou telegrama;
II - servidor designado;
III - carta registrada, com aviso de recebimento;
IV - edital publicado no Diário Oficial da União, quando o seu destinatário não for localizado, nas hipóteses em que seja necessário o exercício de defesa'.
Art. 4º. Consideram-se entregues as comunicações:
I - efetivadas conforme disposto nos incisos I e II do artigo anterior, mediante confirmação da ciência do destinatário;
II - realizadas na forma prevista no inciso III do artigo anterior, com o retorno do aviso de recebimento, entregue comprovadamente no endereço do destinatário;
III - na data de publicação do edital no Diário Oficial da União, quando realizadas na forma prevista no inciso IV do artigo anterior.
§ 1º O endereço do destinatário deverá ser previamente confirmado mediante consulta aos sistemas disponíveis ao Tribunal ou a outros meios de informação, a qual deverá ser juntada ao respectivo processo.
 (...) 
23.	No caso vertente, a citação do responsável se deu inicialmente em endereço proveniente de pesquisas de endereços realizadas pelo TCU (peça 33) . As tentativas de entrega nesses endereços frustraram-se, uma vez que a correspondência foi devolvida pelos Correios com o informe 'Mudou-se' (peças 30, 31 e 35) . 
24.	Desta feita, o canal de notificação adotado, nos termos do art. 179, inciso III, da Resolução 155/2002 e art. 4º, inciso III, da Resolução 170/2004, foi a via editalícia. A publicação competente ocorreu no Diário Oficial da União, em 22/10/2019 (peça 37) , com prazo final de 15 dias para apresentação de defesa encerrado em 6/11/2019.
25.	Como nenhum elemento de defesa foi apresentado pelo responsável até o momento, fica configurada a revelia, nos termos do art. 12, §3º, da Lei 8.443/1992.
26.	Nos processos do TCU, a revelia não leva à presunção de que seriam verdadeiras todas as imputações levantadas contra os responsáveis, diferentemente do que ocorre no processo civil, em que a revelia do réu opera a presunção da verdade dos fatos narrados pelo autor. Dessa forma, a avaliação da responsabilidade do agente não pode prescindir da prova existente no processo ou para ele carreada. 
27.	Ao não apresentar sua defesa, o responsável deixou de produzir prova da regular aplicação dos recursos sob sua responsabilidade, em afronta às normas que impõem aos gestores públicos a obrigação legal de, sempre que demandados pelos órgãos de controle, apresentar os documentos que demonstrem a correta utilização das verbas públicas, a exemplo do contido no art. 93 do Decreto-Lei 200/67: 'Quem quer que utilize dinheiros públicos terá de justificar seu bom e regular emprego na conformidade das leis, regulamentos e normas emanadas das autoridades administrativas competentes.' 
28.	Mesmo as alegações de defesa não sendo apresentadas, considerando o princípio da verdade real que rege esta Corte, procurou-se buscar, em manifestações dos responsáveis na fase interna desta Tomada de Contas Especial, se havia algum argumento que pudesse ser aproveitado a seu favor. No entanto, o responsável não se manifestou na fase interna, não havendo, assim, nenhum argumento que possa vir a ser analisado e posteriormente servir para afastar as irregularidades apontadas.
29.	Vale ressaltar que a pretensão punitiva do TCU, conforme Acórdão 1441/2016-TCU-Plenário, que uniformizou a jurisprudência acerca dessa questão, subordina-se ao prazo geral de prescrição indicado no art. 205 do Código Civil, que é de 10 anos, contado da data de ocorrência da irregularidade sancionada, nos termos do art. 189 do Código Civil, sendo este prazo interrompido pelo ato que ordenar a citação, a audiência ou a oitiva do responsável. No caso em exame, não ocorreu a prescrição, uma vez que os recursos foram transferidos em 2013 (peça 4) , as irregularidades ficaram configuradas em 23/12/2013 (peça 5, p. 4) , último pagamento feito com os recursos recebidos, e o ato de ordenação das citações ocorreu em 30/11/2018 (peça 28) .
30.	Em se tratando de processo em que a parte interessada não se manifestou acerca das irregularidades imputadas, não há elementos para que se possa efetivamente aferir e reconhecer a ocorrência de boa-fé na conduta do responsável, podendo este Tribunal, desde logo, proferir o julgamento de mérito pela irregularidade das contas, conforme nos termos dos §§ 2º e 6º do art. 202 do Regimento Interno do TCU (Acórdão 2064/2011-TCU-Primeira Câmara, Relator Ministro Ubiratan Aguiar; Acórdão 6182/2011-TCU-Primeira Câmara, Relator Ministro-Substituto Weder de Oliveira; Acórdão 4072/2010-TCU-Primeira Câmara, Relator Ministro Valmir Campelo; Acórdão 1189/2009-TCU-Primeira Câmara, Relator Ministro-Substituto Marcos Bemquerer; Acórdão 731/2008-TCU-Plenário,  Relator Ministro Aroldo Cedraz) .
31.	Dessa forma, em razão do esgotamento das tentativas de localização do Sr. Soliney, nesta TCE e também nos autos do TC Processo 010.228/2017-9, em que a citação do responsável igualmente ocorreu por meio de Edital, o responsável deve ser considerado revel, nos termos do art. 12, §3º, da Lei 8.443/1992, devendo as contas serem julgadas irregulares, condenando-o ao débito apurado e aplicando-lhe a multa prevista nos arts. 57 e 58 da Lei 8.443/1992.
CONCLUSÃO
32.	Assim, temos que o Sr. Soliney de Sousa e Silva, Prefeito de Coelho Neto/MA nas gestões de 2009 a 2016, cometeu irregularidades na aplicação dos recursos do PNATE/2013, não obtendo êxito em demonstrar a boa e regular aplicação dos respectivos recursos por meio dos documentos apresentados. 
33.	Diante da revelia do responsável e, inexistindo nos autos elementos que permitam concluir pela ocorrência de boa-fé ou de outros excludentes de culpabilidade em sua conduta, propõe-se que suas contas sejam julgadas irregulares e seja condenado em débito.
34.	Vale ressaltar que a jurisprudência pacífica nesta Corte é no sentido da imprescritibilidade das ações de ressarcimento ao erário (Súmula-TCU 282) . Dessa forma, identificado dano ao erário, deve-se instaurar e julgar o processo de tomada de contas especial para responsabilizar seus agentes causadores, respeitando o direito ao contraditório e à ampla defesa.
PROPOSTA DE ENCAMINHAMENTO
35.	Diante o exposto, propõe-se ao Tribunal:
35.1	Considerar revel o Sr. Soliney de Sousa e Silva (CPF 342.638.70344) , ex-Prefeito do Município de Coelho Neto/MA, nas gestões de 2009/2012 e 2013/2016, para todos os efeitos, dando-se prosseguimento ao processo, com fulcro no art. 12, § 3º, da Lei n. 8.443/92;
35.2	Julgar irregulares, nos termos dos arts. 1º, inciso I, 16, inciso III, alíneas 'b' e 'c', § 2º, da Lei 8.443/92 c/c os arts. 19 e 23, inciso III, da mesma Lei, e com arts. 1º, inciso I, 209, incisos II e III, 210 e 214, inciso III, do Regimento Interno/TCU, as contas do Sr. Soliney de Sousa e Silva (CPF 342.638.70344) , ex-Prefeito do Município de Coelho Neto/MA, nas gestões de 2009/2012 e 2013/2016, condenando-o ao pagamento da importância a seguir especificada, atualizada monetariamente e acrescida dos juros de mora, calculada a partir da data discriminada até a data do efetiva quitação do débito, fixando-lhe o prazo de quinze dias, para que comprove, perante o Tribunal, o recolhimento da referida quantia aos cofres do Fundo Nacional de Desenvolvimento Escolar, nos termos do art. 23, inciso III, alínea 'a', da citada lei;
	Valor Original (R$ 1,00) 
	Data de Débito da Conta

	1.449,93
	2/4/2013

	29.232,37
	18/4/2013

	30.682,30
	3/5/2013

	30.682,30
	4/6/2013

	30.682,30
	2/7/2013

	1.449,93
	2/8/2013

	23.167,63
	7/8/2013

	6.064,74
	15/8/2013

	30.682,30
	2/10/2013

	30.682,30
	3/10/2013

	30.682,30
	5/11/2013

	30.682,30
	17/12/2013

Valor atualizado do débito (sem juros) em 6/12/2019: R$ 453.596,22 (peça 40) .
35.3.	Aplicar ao Sr. Soliney de Sousa e Silva (CPF 342.638.70344) a multa prevista no art. 57 da Lei 8.443/92 c/c o art. 267 do RI/TCU, fixando-lhe o prazo de quinze dias, a contar da notificação, para que comprove, perante o Tribunal (art. 214, III, a, do Regimento Interno do TCU) , o recolhimento da dívida aos cofres do Tesouro Nacional, atualizada monetariamente desde a data do acórdão que vier a ser proferido por este Tribunal até a do efetivo recolhimento, se pagas após o vencimento, na forma da legislação em vigor;
35.5.	Autorizar, desde logo, a cobrança judicial das dívidas, caso não atendidas as notificações, na forma do disposto no art. 28, inciso II, da Lei nº 8.443/92;
35.6.	Autorizar também, desde logo, se requerido, com fundamento no art. 28, inciso I, da Lei 8.443, de 1992 c/c o art. 217, §§ 1º e 2º do Regimento Interno, o parcelamento da (s) dívida (s) em até 36 parcelas, incidindo sobre cada parcela, corrigida monetariamente, os correspondentes acréscimos legais fixando- lhe o prazo de quinze dias, a contar do recebimento da notificação, para comprovar perante o Tribunal o recolhimento da primeira parcela, e de trinta dias, a contar da parcela anterior, para comprovar os recolhimentos das demais parcelas, devendo incidir sobre cada valor mensal, atualizado monetariamente, os juros de mora devidos, no caso do débito, na forma prevista na legislação em vigor, alertando os responsáveis de que a falta de comprovação do recolhimento de qualquer parcela importará o vencimento antecipado do saldo devedor, nos termos do § 2º do art. 217 do Regimento Interno deste Tribunal;
35.7.	Enviar cópia do Acórdão a ser prolatado, bem como do Relatório e do Voto que o fundamentarem ao Procuradoria da República no Estado do Maranhão, nos termos do § 3º do art. 16 da Lei 8.443/1992 c/c o § 7º do art. 209 do Regimento Interno do TCU, para adoção das medidas cabíveis;
35.8.	Enviar cópia do Acórdão que vier a ser proferido ao Fundo Nacional de Desenvolvimento da Educação e ao responsável, para ciência, informando que a presente deliberação, acompanhada do Relatório e do Voto que a fundamenta, está disponível para a consulta no endereço www.tcu.gov.br/acordaos, além de esclarecer que, caso requerido, o TCU poderá fornecer sem custos as correspondentes cópias, de forma impressa."
2.	O MP/TCU, representado pelo Procurador Rodrigo Medeiros de Lima, manifesta-se, em parecer à peça 44, de acordo com a proposta da unidade técnica.
	É o relatório.

não consta.

Procurador Rodrigo Medeiros de Lima.

Tomada de contas especial. Recursos do Pnate/FNDE - Exercício de 2013. Não aprovação da prestação de contas. Citação. Revelia. Contas irregulares. Débito. Multa.

TOMADA DE CONTAS ESPECIAL (TCE)

Trata-se de tomada de contas especial instaurada pelo Fundo Nacional de Desenvolvimento da Educação (FNDE) em desfavor de Soliney de Sousa e Silva, ex-Prefeito do Município de Coelho Neto/MA, em razão da não comprovação da boa e regular aplicação dos recursos do Programa Nacional de Apoio ao Transporte do Escolar (PNATE) no exercício de 2013.
2.	No exercício de 2013 foi repassado ao município, à conta do PNATE, o valor total de R$ 276.140,70.
3.	Após a apresentação da prestação de contas dos recursos, a Controladoria-Geral da União realizou fiscalização no município, tendo apontado no Relatório de Fiscalização-CGU nº 39017 (peça 18, p. 31-38) as seguintes irregularidades na execução do programa PNATE:
	a) falta de comprovação documental das despesas realizadas (notas fiscais de prestação dos serviços) ;
	b) utilização de veículos em condições inadequadas para o transporte de alunos (não atendem a exigências estabelecidas nos artigos 136, 137 e 138 do Código Nacional de Trânsito - Lei nº 9.503/1997) ;
	c) falta de comprovação de execução de serviços pela empresa contratada para locação de veículos (serviços foram prestados por carros particulares, segundo as placas veiculares informadas pela Prefeitura) ;
	d) na aquisição de ônibus escolares, visto que a Ata de Registro de Preços estava com a validade vencida, entre outras irregularidades.
4.	Em razão disso, por meio do Parecer 3424/2017 (peça 8) o FNDE aprovou as contas parcialmente, com ressalva, impugnando despesas no valor de R$ 271.200,00. Ante o insucesso da notificação do FNDE (peça 9) cobrando a devolução dos valores impugnados, aquela autarquia instaurou a presente tomada de contas especial.
5.	No âmbito deste Tribunal, foi promovida a citação do responsável (peça 29) , imputando-lhe débito no valor total repassado, em razão da não comprovação da regular aplicação dos recursos recebidos. Ante o insucesso dessa citação, foi promovida nova citação no endereço obtido com base na atualização da carteira de habilitação do responsável (peça 34) , a qual também não foi recebida pelo responsável. Assim, não tendo sido possível obter nas bases de informação deste Tribunal outro endereço, o responsável foi citado por meio de edital (peça 36) .
6.	Transcorrido o prazo estipulado no ofício citatório, o responsável não apresentou alegações de defesa, tampouco recolheu o valor do débito que lhe foi imputado. Dessa forma, nos termos do art. 12, § 3º, da Lei 8.443/1992, deve ser considerado revel para todos os fins, dando-se prosseguimento aos autos.
7.	Ante este fato, a SecexTCE propõe julgar irregulares as presentes contas, imputando-se o débito no valor apurado ao responsável, além de aplicar-lhe a multa prevista no art. 57 da Lei 8.443/1992. O Ministério Público junto ao TCU avalizou a proposta da unidade técnica. 
8.	Acolho o encaminhamento proposto pela unidade instrutiva, cuja análise adoto como parte das minhas razões de decidir.
9.	Tendo em vista as irregularidades apontadas pela CGU no Relatório de Fiscalização nº 39017, restou não comprovada a regular aplicação dos recursos do PNATE recebidos no exercício de 2013. Ante a revelia do responsável perante a citação promovida por este Tribunal, deixou-se passar a oportunidade oferecida nesta etapa processual para que fosse apresentada defesa em relação às irregularidades apuradas na fase interna desta tomada de contas especial.
10.	Quanto ao valor do débito, entendo correta imputação pelo valor total repassado (R$ 276.140,70) . Embora o FNDE tenha apurado valor ligeiramente inferior (R$ 271.200,00) , por considerar impugnadas apenas as despesas decorrentes da falta de comprovação documental da sua realização, considero que as demais irregularidades apontadas no item 3 acima justificam a imputação do débito no valor total do repasse.
11.	Por fim, deixo de acolher a proposta de se autorizar, desde já, o parcelamento da dívida por entender que essa autorização depende de solicitação expressa por parte do devedor.
12.	Nos termos do art. 16, § 3º, da LO/TCU c/c o § 7º do art. 209 do RI/TCU, deve ser enviada cópia da deliberação proferida nestes autos à Procuradoria da República no Estado do Maranhão para o ajuizamento das ações que considere cabíveis.
	Ante o exposto, manifesto-me por que o Tribunal aprove o acórdão que ora submeto à apreciação deste Colegiado.
TCU, Sala das Sessões Ministro Luciano Brandão Alves de Souza, em 3 de novembro de 2020.
AUGUSTO SHERMAN CAVALCANTI 
Relator